---
title: "Untitled"
output: github_document
---

### 6 Data Wrangling

Data wrangling mengacu pada proses mengubah data Anda menjadi bentuk yang berguna untuk visualisasi, ringkasan, dan pemodelan. Wrangling adalah bagian penting dari ilmu data, karena data jarang sekali hadir dalam bentuk yang sesuai dengan analisis tertentu. Misalnya, Anda mungkin ingin fokus hanya pada baris atau kolom tertentu dari data Anda, atau menghitung statistik ringkasan hanya untuk subkelompok tertentu. Mungkin Anda ingin membuat variabel baru yang berasal dari variabel yang sudah ada. Atau Anda hanya ingin mengurutkan baris berdasarkan beberapa variabel, untuk membuat tabel lebih mudah dibaca. Semua tugas ini melibatkan penguraian data Anda.

Untungnya, R - atau lebih spesifiknya, pustaka tidyverse - dilengkapi dengan beberapa kata kerja data praktis yang menyederhanakan tugas-tugas penguraian ini. Dalam pelajaran ini, Anda akan belajar untuk:

menggunakan enam kata kerja data utama (`summarize`, `group_by`, `mutate`, `filter`, `select`, dan `arrange`) untuk mentransformasi data Anda ke dalam bentuk yang lebih nyaman.
menghitung statistik ringkasan yang kompleks untuk subset data dan kombinasi variabel Anda.

```{r}
library(tidyverse)
```

#### 6.1 Kata kerja data kunci

Sekarang, kita akan mempelajari lima kata kerja :

- `group_by`, untuk membagi kumpulan data menjadi beberapa kelompok.
- `filter`, untuk melihat baris (kasus) tertentu.
- `select`, untuk melihat kolom (variabel) tertentu.
- `mutate`, untuk mendefinisikan variabel baru dari variabel lama.
- `arrange`, untuk mengurutkan bingkai data menurut variabel tertentu.

berikut data [rapidcsv](https://github.com/muhammadrendysa/dataset_tanpa_outlier/blob/main/rapidcity.csv) yang akan digunakan dalam pembelajaran ini


##### Group By

Sebuah fitur yang bagus dari R adalah bahwa kita dapat menghitung statistik ringkasan umum yang dikelompokkan berdasarkan nilai beberapa variabel lain. contoh:

```{r}
rapidcity <- read.csv("C:/Users/Repets/Downloads/rapidcity.csv")
```

```{r}
rapidcity %>%
  summarise(avg_temp = mean(Temp),
            sd_temp = sd(Temp),
            q05_temp = quantile(Temp, 0.05),
            q095_temp = quantile(Temp, 0.95)) %>%
  round(1)
```
Ringkasan statistik ini memberikan informasi tentang apa yang terjadi sepanjang tahun. Tetapi, bagaimana jika kita ingin tahu informasi serupa untuk setiap bulannya? Hal ini penting karena, seperti yang bisa dilihat dari boxplot sederhana, suhu di Rapid City berubah-ubah sepanjang tahun dengan pola musiman yang jelas. Pada bulan-bulan musim panas, suhu cenderung lebih tinggi, tetapi perubahan suhu dari hari ke hari juga cenderung lebih konsisten.

```{r}
ggplot(data = rapidcity, mapping = aes(x = factor(Month), y = Temp))+
  geom_boxplot()
```

Untuk membuat rangkuman berdasarkan bulan, kita menggunakan pernyataan "`group_by`" sebelum kita merangkum datanya. Contohnya seperti dalam kode berikut:

```{r}
rapidcity %>%
  group_by(Month) %>%
  summarise(avg_temp = mean(Temp),
            sd_temp = sd(Temp),
            q05_temp = quantile(Temp, 0.05),
            q095_temp = quantile(Temp, 0.95)) %>%
  round(1)
```

Hasilnya adalah sebuah tabel yang memberikan ringkasan statistik untuk setiap bulan. Dalam bahasa yang lebih sederhana, langkah-langkah dalam blok kode ini adalah:

- Ambil kumpulan data tentang `rapidcity`.
- Bagi pengamatan ke dalam kelompok berdasarkan bulan.
- Hitung statistik ringkasan untuk setiap kelompok bulan.
- Bulatkan angka-angka hasil ke desimal pertama.

Yang paling penting, pastikan kita menggunakan "`group_by`" sebelum "`summarize`" dalam blok kode ini. Ini penting karena urutan ini mencerminkan alur logika dari operasi. Jika kita lebih dulu menggunakan "`summarize`", maka seluruh kumpulan data akan diringkas, bukan hanya bagian-bagian yang berhubungan dengan bulan yang berbeda.

Konsep pengelompokan ini juga bisa diterapkan pada jenis ringkasan statistik lainnya. Anda akan menemukan contoh-contoh lainnya di bawah ini; untuk daftar lebih lengkapnya, Anda bisa mengetikkan "`?summarize`" di konsol R Anda.

##### Bar plot

Kombinasi `group_by` dan `summarize` sangat berguna untuk membuat tabel rangkuman statistik tingkat grup untuk dimasukkan ke dalam bar plot. alur kerja umum untuk membuat plot batang sebenarnya memiliki dua tahap yang berbeda:
Ada dua langkah yang perlu diikuti:

- **Tahap Ringkasan**: Pertama, pisahkan data Anda menjadi kelompok-kelompok kecil dan hitung statistik penting untuk setiap kelompok ini.

- **Tahap Pembuatan Plot**: Kemudian, buatlah grafik batang yang menunjukkan statistik yang telah dihitung sebelumnya. Setiap kelompok akan diwakili oleh satu batang di dalam grafik ini.

Mari kita lihat contoh penggunaannya dalam data Rapid City. Di contoh berikut, kami menghitung dua informasi penting untuk setiap bulan: rata-rata suhu dan berapa banyak hari yang suhunya di bawah titik beku. Hasil perhitungan ini kemudian kami simpan dalam sebuah variable bernama "`rapidcity_summary`".

```{r}
rapidcity_summary <- rapidcity %>%
  group_by(Month) %>%
  summarise(avg_temp = mean(Temp),
            prop_freeze = sum(Temp <= 32)/n())
```

Sekarang mari kita buat plot batang untuk masing-masing dari dua statistik ringkasan kita. Pertama, suhu rata-rata:

```{r}
ggplot(data = rapidcity_summary, mapping = aes(x = factor(Month), y = avg_temp))+
  geom_col()
```

Berikutnya, proporsi hari yang berada di bawah titik beku, rata-rata:

```{r}
ggplot(data = rapidcity_summary, mapping = aes(x = factor(Month), y = prop_freeze))+
  geom_col()
```

Anda mungkin memperhatikan hal aneh dalam kode ini: mengapa kita menggunakan `factor(Month)` bukannya hanya `Month`? Ini karena saat membuat grafik batang, kita perlu menggunakan variabel x yang bersifat kategorikal untuk mengelompokkan dan menampilkan batang-batangnya. Namun, dalam kumpulan data kita, kolom "Bulan" sebenarnya berisi angka: 1 untuk Januari, 2 untuk Februari, dan seterusnya. Secara bawaan, R akan memperlakukan ini sebagai angka dan menghitung besaran numeriknya. Namun, menggunakan perintah `factor` mengubah perilaku ini. Ia memberitahu R untuk menganggap angka-angka tersebut sebagai label, bukan nilai berurutan, sehingga kita bisa menggunakan mereka untuk mengelompokkan data dengan benar dalam plot batang.

##### Filter

Filter kata kerja adalah cara kita memilih baris tertentu dari data kita. Contohnya, jika kita hanya ingin melihat statistik suhu bulanan pada tahun 2009 saja, kita bisa menggunakan filter untuk memilih hanya data dari tahun tersebut.

```{r}
rapidcity2009 <- rapidcity %>%
  filter(Year == 2009)
```

Anda mungkin bingung dengan dua jenis tanda sama dengan yang digunakan di sini. Tanda sama dengan dua (`==`) dalam `filter` digunakan untuk memeriksa apakah dua hal itu sama. Dalam kasus ini, kita menggunakan `filter` untuk hanya memilih data dari tahun 2009. Tanda sama dengan tunggal (=) digunakan untuk memberikan nilai pada objek. Ini sebenarnya terjadi di akhir urutan perintah. Jadi, dalam bahasa yang lebih sederhana, blok kode ini bekerja seperti ini:

- Mulai dengan kumpulan data rapidcity
- Kemudian pilih hanya baris-baris yang memiliki Tahun == 2009.
- Terakhir, simpan hasil pemilihan data dalam objek yang disebut rapidcity2009.

Anda bisa memeriksa bahwa ini berfungsi dengan melihat enam baris pertama dari data yang telah difilter.

```{r}
head(rapidcity2009)
```

Dalam pernyataan filter kita, kita bisa menggunakan tes logika berikut:

- `==` untuk memeriksa kesetaraan yang tepat, misalnya `Bulan == 3` untuk bulan `Maret`. Jika variabel menggunakan teks, kita perlu menempatkan tanda petik. Contohnya, `Bulan == "Maret"`.
- `!=` untuk memeriksa "tidak sama dengan."
- `<` dan `<=` untuk memeriksa "`kurang dari`" dan "`kurang dari atau sama dengan`". Contohnya, `Temp <= 50` berarti suhu kurang dari atau sama dengan 50 derajat.
- `>` dan `>=` untuk memeriksa "lebih besar dari" dan "lebih besar dari atau sama dengan".
- `|` untuk "atau". Contohnya, `Bulan == 1 | Bulan == 2` akan memberikan data dari Januari dan Februari.
- `&` untuk "dan". Contohnya, `Bulan == 1 & Tahun == 2009` akan memberikan data Januari 2009.

Kita bisa menggabungkan filter dengan operasi lain, seperti pada kode di bawah, di mana kita menghitung statistik bulanan dari `data tahun 2006-2009`.

```{r}
rapidcity %>%
  filter(Year >= 2006 & Year <= 2009) %>%
  group_by(Month) %>%
  summarise(avg_temp = mean(Temp),
            sd_temp = sd(Temp)) %>%
  round(1)
```
Dalam kata-kata yang lebih sederhana, blok kode ini melakukan hal-hal berikut:

- Ambil data dari rapidcity.
- Pilih hanya data dari tahun 2006 hingga 2009 (termasuk).
- Kelompokkan data berdasarkan bulan.
- Hitung statistik ringkasan.
- Bulatkan angka-angka hasil ke angka setelah koma desimal pertama.

##### Select

Sementara itu, kata kerja "`select`" digunakan untuk mengambil kolom (bagian) tertentu dari data Anda. Ini sangat berguna untuk menghilangkan informasi yang tidak penting dan membuat tabel terlihat lebih rapi. Misalnya, dalam data "`rapidcity2009`", kita mungkin merasa bahwa kolom "`Tahun`" tidak diperlukan, karena semua data berasal dari tahun 2009. Kami bisa menggunakan "`select`" untuk hanya mengambil kolom yang ingin kita simpan, dengan menyebutkan namanya dan memisahkannya dengan koma.

```{r}
rapidcity %>%
  select(Month, Day, Temp) %>%
  head()
```

Kolom `Tahun` tidak lagi muncul dalam bingkai data kita. Perhatikan bahwa kita dapat menyelesaikan tugas yang sama dengan mengatakan `select(-Tahun)`, seperti ini:

```{r}
rapidcity %>%
  select(-Year) %>%
  head()
```
Potongan kode ini memilih semua kolom kecuali `Tahun` dan mencetak enam baris pertama dari dataframe yang difilter.

##### Mutate

Gunakan "`mutate`" untuk membuat variabel baru dari variabel yang sudah ada sebelumnya. Contoh, jika kita ingin menambahkan sesuatu pada data "`rapidcity`" kita, seperti variabel "`Summer`" yang menunjukkan apakah suatu baris terjadi pada bulan Juni, Juli, atau Agustus. Caranya adalah sebagai berikut:

```{r}
rapidcity_augmented <- rapidcity %>%
  mutate(Summer = ifelse(Month == 6 | Month == 7 | Month == 8,
                         yes = "summer", no = "no summer"))
```

Dalam kata-kata yang lebih sederhana, blok kode ini melakukan hal berikut:

- Ambil data dari "`rapidcity`".
- Tambahkan variabel baru yang dinamai "`Summer`". Cara membuatnya adalah sebagai berikut:
- Jika bulan bernilai `6, 7, atau 8`, atur variabel "`Summer`" menjadi "`summer`".
- Jika tidak, atur variabel "`Summer`" menjadi "`not_summer`".
- Simpan hasilnya dalam sebuah variabel data yang disebut "`rapidcity_augmented`".

Mari kita periksa apakah ini bekerja dengan benar.

```{r}
head(rapidcity_augmented)
```
Kelihatannya bagus!

Kita sekarang dapat menggunakan variabel `summer` seperti variabel asli lainnya. Sebagai contoh, di sini kami menunjukkan histogram segi suhu berdasarkan status `summer`:

```{r}
ggplot(data = rapidcity_augmented)+
  geom_histogram(mapping = aes(x = Temp), binwidth = 2)+
  facet_wrap(~Summer, nrow = 2)
```

##### Arange

Gunakan "`arrange`" untuk mengurutkan data berdasarkan variabel tertentu. Ini berguna ketika Anda ingin melihat contoh teratas atau terbawah dalam data Anda berdasarkan suatu ukuran. Ini juga bisa sangat bermanfaat saat mengurutkan tabel data statistik.

Sebagai contoh, mari kita cari sepuluh hari dengan suhu `terendah` di `Rapid City` selama periode tertentu:

```{r}
rapidcity %>%
  arrange(Temp) %>%
  head(10)
```
Jika kita ingin `sepuluh hari terpanas`, kita harus mengatur dalam urutan `Temp` menggunakan `desc`, seperti ini:

```{r}
rapidcity %>%
  arrange(desc(Temp)) %>%
  head(10)
```
#### 6.2 Rangkuman yang kompleks

Pada bagian ini kita akan melihat beberapa contoh bagaimana kita dapat menggabungkan kata kerja data untuk melakukan tugas-tugas yang kompleks dengan sangat ringkas.

> Kelola kompleksitas dengan memecah tugas-tugas yang rumit menjadi tugas-tugas yang sederhana, dan kemudian menggabungkan tugas-tugas sederhana tersebut.


Selalu ingat pedoman ini setiap kali Anda melihat contoh di bawah ini. Fokuskan pada tiga pertanyaan berikut:

- Tugas-tugas besar dan penting apa yang harus diatasi?
- Bagaimana tugas-tugas besar itu bisa dibagi menjadi langkah-langkah yang lebih sederhana? (Apa langkah-langkahnya dan - bagaimana cara mengurutkannya)
- Bagaimana langkah-langkah yang lebih sederhana itu bisa diterjemahkan ke dalam perintah data, seperti "`group_by`", "`summarize`", "`filter`", dan sebagainya?

##### Contoh 1: lima bulan terdingin

Untuk contoh pertama kita, tugas tingkat tinggi utama kita adalah menemukan lima bulan terdingin dalam kumpulan data Rapid City, yang mencakup tujuh belas tahun dari 1995 hingga 2011.

Tugas utama ini dibagi menjadi beberapa sub-tugas yang lebih sederhana yang terlihat seperti berikut ini:

- Mengimpor set data (kita sudah melakukan ini).
- Membagi kumpulan data menjadi beberapa bulan dalam beberapa tahun: Januari 1995, Februari 1995, Maret 1995, dan seterusnya, hingga Desember 2011.
- Untuk setiap bulan, hitung rata-rata variabel Temp (bersama dengan ringkasan lain yang mungkin menarik bagi kita).
- Urutkan masing-masing bulan berdasarkan suhu rata-ratanya.
- Buatlah tabel lima bulan terdingin.

Cara kita menganalisis data ini, yang ditunjukkan di bawah, mengikuti urutan yang masuk akal. Kita menggunakan serangkaian langkah, seperti `group_by`, `summarize`, dan `arrange`, dan kemudian hasilnya diteruskan ke `head` dan `round` (untuk membatasi tabel dan membulatkan angka).

```{r}
rapidcity %>%
  group_by(Year, Month) %>%
  summarise(avg_temp = mean(Temp),
            coldest_day = min(Temp),
            warmest_day = max(Temp)) %>%
  arrange(avg_temp) %>%
  head(5) %>%
  round(1)
```


Tampaknya bulan Januari 1996 sangat dingin.

Bayangkan jika kita mengelompokkan data berdasarkan beberapa variabel, seperti `Tahun` dan `Bulan`. Saat kita menggunakan perintah "`group_by`" dengan beberapa variabel, itu akan membuat kelompok berdasarkan semua kombinasi mungkin dari nilai-nilai variabel-variabel tersebut. Dalam contoh ini, karena ada `17` tahun berbeda dan `12` bulan berbeda, perintah "`group_by`" akan membagi data menjadi `204 kelompok`:

Kelompok 1: `Tahun = 1995`, `Bulan = 1`
Kelompok 2: `Tahun = 1995`, `Bulan = 2`
...
Kelompok 203: `Tahun = 2011`, `Bulan = 11`
Kelompok 204: Tahun = 2011`, `Bulan = 12`

Setelah data dikelompokkan seperti ini, kode saya menghitung statistik tertentu untuk setiap kelompok secara terpisah (dalam hal ini, suhu rata-rata dan suhu harian min/max), dan kemudian mengurutkan kelompok berdasarkan rata-rata suhu.

Yang penting juga adalah variabel dan statistik yang didefinisikan lebih awal dalam langkah-langkah (pipeline) dapat digunakan dalam langkah-langkah selanjutnya. Dalam contoh ini, perhitungan rata-rata suhu dilakukan pada langkah ketiga, dan hasilnya digunakan untuk mengurutkan pada langkah keempat, menggunakan perintah "`arrange(avg_temp`)".

Namun, urutan langkah-langkah sangatlah penting. Pipeline hanya bisa menggunakan informasi dari langkah sebelumnya, tidak dari langkah setelahnya. Ini adalah waktu yang baik untuk memahami dampak kesalahan. Jika urutan "`summarize`" dan "`arrange`" tertukar, kita akan mendapatkan pesan kesalahan yang kurang jelas daripada tabel yang berisi bulan yang sangat dingin.

##### Contoh 2: bertahan hidup di atas kapal Titanic

Pada contoh ini, Anda akan menggunakan data yang ada dalam berkas [titanic.csv](https://github.com/muhammadrendysa/dataset_tanpa_outlier/blob/main/titanic.csv) Silakan impor kumpulan data ini ke dalam R dengan nama "`titanic`" (biasanya akan menjadi nama default jika Anda menggunakan tombol "Import Dataset").

Jika Anda ingin melihat beberapa baris pertama dari data tersebut...

```{r}
titanic <- read.csv("C:/Users/Repets/Downloads/titanic.csv")
```

```{r}
head(titanic)
```
... Jika Anda melihat data beberapa baris pertama, Anda akan menemukan bahwa setiap baris mewakili seorang individu, yaitu seorang penumpang di kapal Titanic saat tenggelam pada tanggal 15 April 1912. Setiap kolom berisi informasi tentang penumpang tersebut, seperti jenis kelamin, usia, kelas tiket, dan apakah mereka selamat atau tidak selamat dari bencana itu.

Pada contoh ini, kita akan mencoba menjawab pertanyaan: bagaimana peluang bertahan hidup di antara penumpang dewasa berbeda tergantung pada jenis kelamin dan kelas kabin? Ingatlah prinsip dasar ilmu data:...

> Kelola kompleksitas dengan memecah tugas-tugas kompleks menjadi tugas-tugas yang lebih sederhana dan kemudian menggabungkan tugas-tugas sederhana tersebut.


Di sini, tugas sederhana kita adalah:

Buat variabel baru, yang kita sebut "`Dewasa`", untuk menandai apakah seorang penumpang berusia 18 tahun atau lebih.
Saring data agar hanya memasukkan penumpang dewasa.
Kelompokkan data yang sudah disaring berdasarkan jenis kelamin dan kelas kabin (6 kelompok total - 2 jenis kelamin × 3 kelas).
Hitung persentase kelangsungan hidup untuk setiap kelompok.
Untuk melakukan semua ini, kita akan menggunakan perpaduan langkah-langkah seperti membuat variabel baru ("`mutate`"), menyaring data ("`filter`"), mengelompokkan data ("`group_by`"), dan menghitung ringkasan data ("`summarize`"). Setelah itu, kita akan menggunakan ggplot untuk mengubah ringkasan data menjadi diagram batang agar lebih mudah dilihat dan lebih menarik secara visual.

Kita akan membagi tugas menjadi dua bagian. Bagian pertama ini berfokus pada membuat tabel bernama "`surv_adults`":

```{r}
surv_adults = titanic %>%
  mutate(age_bracket = ifelse(age >= 18,
                              yes="adult", no="child")) %>%
  filter(age_bracket == "adult") %>%
  group_by(sex, passengerClass) %>%
  summarize(total_count = n(),
            surv_count = sum(survived == 'yes'),
            surv_pct = surv_count/total_count)
```

Ingatlah, tanda sama dengan (=) digunakan untuk memberi nilai pada objek, sedangkan tanda sama dengan ganda (==) digunakan untuk memeriksa kesetaraan. Perhatikan bahwa saat kita menggunakan langkah "filter", kita perlu menggunakan tanda petik di sekitar "adult", karena "age_bracket" adalah variabel kategorikal, bukan angka.

Bagian lain yang mungkin belum Anda kenal dalam langkah-langkah ini mungkin adalah langkah "summarize". Di sini, kita membuat tiga variabel ringkasan:

- "`total_count`" dihitung dengan fungsi sederhana "`n()`", yang menghitung total kasus dalam setiap kelompok. "`n()`" berperilaku mirip dengan "`xtabs`", tetapi digunakan dalam pipeline.
- "`surv_count`" menghitung jumlah orang yang selamat dalam setiap kelompok, dengan menjumlahkan kasus di mana variabel  "`survived`" adalah '`ya`'. Ini dilakukan melalui "`sum(survived == 'yes')`".
- "`surv_pct`" kemudian dihitung sebagai rasio dari kedua angka ini: "`surv_count`" dibagi "`total_count`".

Hasilnya adalah tabel ringkasan statistik yang kita perlukan untuk setiap kombinasi jenis kelamin dan kelas penumpang.

```{r}
surv_adults
```
Tabel ini sebenarnya sudah bagus, tetapi jika Anda ingin membuatnya lebih menarik secara visual, kita bisa menggunakan ggplot dalam bagian 2. Dengan `ggplot`, kita akan mengubah tabel ini menjadi plot batang yang akan memperlihatkan perbandingan persentase kelangsungan hidup berdasarkan jenis kelamin di tiga kelas penumpang.

```{r}
ggplot(data = surv_adults, mapping = aes(x = factor(sex), y = surv_pct))+
  geom_col()+
  facet_wrap(~passengerClass, nrow = 1)
```

##### Contoh 3: toy import

Untuk contoh terakhir, kita akan melihat data di [toyimports.csv](https://github.com/muhammadrendysa/dataset_tanpa_outlier/blob/main/toyimports.csv), yang melacak impor mainan ke Amerika Serikat dari 129 negara selama periode 1996-2005. Berikut adalah sampel dari 10 baris dari kumpulan data ini.

```{r}
toyimports <- read.csv("C:/Users/Repets/Downloads/toyimports.csv")
head(toyimports, 10)
```

Setiap baris datanya menyimpan berapa banyak mainan yang diimpor ke Amerika Serikat (AS), dalam bentuk ribuan dolar, untuk jenis mainan tertentu dari suatu negara pada tahun tertentu. Jenis mainannya punya kode dan nama yang menarik untuk anak-anak, misalnya "Suku cadang dan aksesori: - Lainnya" atau "Mainan yang merepresentasikan figur hewan atau non-manusia".

Tujuannya adalah membuat grafik garis yang menunjukkan berapa total impor mainan dari tahun ke tahun, dihitung dari semua jenis mainan, untuk tiga negara mitra utama AS, berdasarkan total nilai dolar imporannya.

Agar lebih mudah, kita perlu memecah tugas ini. Pertama, kita harus mencari tahu tiga negara mitra terbesar berdasarkan nilai dolar totalnya. Ini bisa dibagi lagi menjadi langkah-langkah lebih sederhana:

- Mengelompokkan data berdasarkan nama negara mitra (variabel partner_name).
- Untuk setiap negara mitra, kita hitung berapa total dolar impor dari semua jenis mainan dan tahun.
- Urutkan negara mitra berdasarkan total nilai dolarnya.

Kami dapat menggunakan kombinasi perintah `group_by`, `summarize`, dan `arrange` dalam R untuk melakukan ini.

```{r}
country_totals <- toyimports %>%
  group_by(partner_name) %>%
  summarise(total_nilai_dolar = sum(US_report_import))%>%
  arrange(desc(total_nilai_dolar))
```

Sekarang kita bisa melihat mitra dagang teratas:

```{r}
head(country_totals)
```
Jadi, 3 mitra dagang mainan teratas AS adalah Tiongkok, Denmark, dan Kanada. Mari kita mengkodekan informasi tersebut ke dalam sebuah daftar, dengan menggunakan nilai yang tepat seperti yang tercermin pada kolom `parter_name` pada tabel di atas:

```{r}
top3_partner_names <- c('China', 'Denmark', 'Canada')
```


Di sini, "`c`" berarti "menggabungkan," dan ini adalah cara kita membuat list yang berisi beberapa nama. list ini akan berguna ketika kita melangkah ke langkah berikutnya, yaitu membuat grafik impor mainan dari waktu ke waktu untuk setiap jenis, terpisah untuk tiga mitra dagang utama.

Tugas berikutnya juga bisa dibagi menjadi beberapa langkah sederhana:

- Memilih hanya data dari tiga mitra dagang teratas.
- Mengelompokkan data berdasarkan mitra dagang dan tahun.
- Dalam setiap kelompok, menjumlahkan impor mainan dari semua jenis.

Berikut ini adalah bagaimana langkah-langkah ini diimplementasikan menggunakan kode R, serta enam baris pertama dari data yang dihasilkan:

```{r}
top3_berdasarkan_tahun <- toyimports %>%
  filter(partner_name %in% top3_partner_names) %>%
  group_by(year, partner_name) %>%
  summarise(nilai_dolar_tahunan = sum(US_report_import))

head(top3_berdasarkan_tahun)
```

Sekarang kita bisa membuat grafik garis dari `nilai_dollar_per tahun versus tahun`. Kita akan memberi warna pada setiap garis sesuai dengan mitra dagang, seperti ini:

```{r}
ggplot(data = top3_berdasarkan_tahun, mapping = aes(x = year, y = nilai_dolar_tahunan))+
  geom_line(mapping = aes(color = partner_name))
```
Tetapi, ini tidak bagus karena dua alasan:

- Skala warna tidak ramah bagi mereka yang buta warna. Kita akan memperbaikinya dengan menggunakan `scale_color_brewer`
- Garis untuk Denmark dan Kanada dikerdilkan oleh garis untuk Cina. Kita akan memperbaikinya dengan memplot data pada sumbu logaritmik, yang merupakan cara yang lebih alami untuk membandingkan jumlah pada skala yang sangat berbeda.

Kita dapat melakukan hal ini sebagai berikut:

```{r}
ggplot(data = top3_berdasarkan_tahun, mapping = aes(x = year, y = nilai_dolar_tahunan, color = partner_name))+
  geom_line()+
  scale_color_brewer(type = 'qual')+
  scale_y_log10()
```

Terdapat satu masalah terakhir, yaitu label pada sumbu grafik yang ditempatkan kurang baik oleh `ggplot`. Kita bisa memperbaikinya dengan mudah dan sekaligus menambahkan label sumbu yang memberikan informasi yang lebih jelas:

```{r}
ggplot(data = top3_berdasarkan_tahun, mapping = aes(x = year, y = nilai_dolar_tahunan, color = partner_name))+
  geom_line()+
  scale_color_brewer(type="qual")+
  scale_y_log10()+
  scale_x_continuous(breaks = 1196:2005)+
  labs(x = "tahun", y = "nilai dolar tahunan", title = "jumlah import mainan tiga mitra dagang dalam tahun")
```

Dan kita sudah selesai! Sekarang kita bisa membandingkan antar negara, serta memeriksa perubahan dari waktu ke waktu di dalam negara.

#### 6.3 Pintasan ringkasan

Setelah melihat beberapa contoh peringkasan yang sulit, sekarang kita akan mengakhiri bagian ini dengan hal yang lebih mudah: beberapa cara cepat untuk membuat peringkasan sederhana hanya dalam satu baris kode.

Agar pintasan ini dapat bekerja, Anda perlu memuat pustaka `mosaik`:

```{r}
library(mosaic)
```

Berikut adalah jalan pintas dasar, yang diilustrasikan pada data `titanic`. Untuk menghitung rata-rata dari sebuah variabel, Anda dapat menggunakan `mean` secara langsung, seperti ini:

```{r}
mean(~ age, data = titanic)
```

Pernyataan ini menghitung nilai rata-rata variabel usia untuk semua orang dalam kumpulan data titanic. Jangan lupa tanda tilde (`~`) di depan usia.

Anda juga dapat menghitung `rata-rata` yang dikelompokkan berdasarkan beberapa variabel pengelompokan lainnya, seperti ini:

```{r}
mean(age ~ sex, data = titanic)
```

Ini memberi tahu kita rata-rata dari variabel `usia` untuk pria dan wanita secara terpisah. Jika yang Anda pedulikan adalah perbedaan antara mean, Anda dapat menggunakan `diffmean`:

```{r}
diffmean(age ~ sex, data = titanic)
```

Ini mengatakan bahwa rata-rata usia di antara laki-laki sekitar 1,9 tahun lebih tinggi daripada perempuan. (`diffmean` hanya bekerja jika variabel di sebelah kanan tanda tilde memiliki dua tingkat persis).

Pintasan yang sama juga bisa digunakan untuk menghitung proporsi dengan menggunakan proporsi. Sebagai contoh, di bawah ini adalah proporsi total orang yang meninggal dalam peristiwa `Titanic` (yaitu di mana status `survived` adalah "`no`"):

```{r}
prop(~survived, data = titanic)
```

Berikut adalah proporsi yang sama yang dikelompokkan berdasarkan `sex`:

```{r}
prop(survived ~ sex, data = titanic)
```

Dan inilah perbedaan kedua proporsi tersebut, dengan menggunakan `diffprop`:

```{r}
diffprop(survived ~ sex, data = titanic)
```

Ini berarti bahwa kemungkinan bertahan hidup di antara perempuan sekitar 55% lebih tinggi dibandingkan dengan laki-laki.

Semua rangkuman di bawah ini menggunakan pendekatan yang sama:

- `median`
- `rentang`, `standar deviasi`, dan `IQR` untuk mengukur sebaran data
- nilai `maksimum` dan `minimum`
- `favstats` untuk kumpulan berbagai statistik ringkasan

Sebagai contoh:

```{r}
favstats(age ~ sex, data = titanic)
```








