---
title: "Untitled"
output: github_document
---

## Handling Missing Data in r

Dalam data science, seringkali kita harus menghadapi data yang hilang. Untuk mengatasi masalah ini dalam pemrograman R, ada beberapa cara yang bisa kita lakukan. Pertama, kita bisa menghapus baris atau kolom yang mengandung data yang hilang. Cara lain adalah dengan menggantikan data yang hilang menggunakan nilai yang diestimasi berdasarkan data yang tersedia. Misalnya, kita bisa mengisi nilai yang hilang dengan rata-rata atau median dari data yang sejenis.

```{r}
library(tidyverse)
library(palmerpenguins)
```


### Data yang Hilang

Dalam R, kita menggunakan simbol NA untuk menunjukkan nilai yang hilang, dan simbol NAN digunakan untuk operasi yang tidak mungkin seperti membagi dengan nol. Secara sederhana, NA atau NAN merepresentasikan data yang tidak tersedia dalam R.

Misalkan seorang guru memasukkan nilai semua muridnya ke dalam sebuah spreadsheet. Sayangnya, ia lupa memasukkan data dari satu siswa di kelasnya. Inilah yang disebut sebagai data yang hilang secara praktis.

### Menemukan Data yang Hilang di R

Fungsi bawaan di R, yaitu `is.na()`, digunakan untuk menemukan nilai yang hilang (NA) dalam suatu dataset. Fungsi ini mengembalikan vektor berisi nilai logika (True atau False). Jika nilai dalam vektor adalah NA, maka nilai yang sesuai dalam vektor logika akan menjadi True; jika bukan NA, nilai logika akan menjadi False. Dengan menggunakan fungsi `is.na()`, kita dapat dengan mudah mengidentifikasi nilai-nilai yang hilang dalam dataset.


***contoh :*** 
```{r}
data(penguins)
dim(penguins)
```

melihat banyaknya nilai `NA`

```{r}
sum(is.na(penguins))
```

memilih baris-baris yang mengandung nilai `NA`

```{r}
which(is.na(penguins))
```

Fungsi bawaan di R, yaitu `is.nan()`, digunakan untuk menemukan nilai yang disebut "bukan angka" (NAN) dalam suatu dataset. Fungsi ini mengembalikan vektor berisi nilai logika (True atau False). Jika ada nilai NAN dalam vektor, nilai logika yang sesuai dalam vektor tersebut akan menjadi True; jika tidak, nilai logika akan menjadi False. Dengan menggunakan fungsi `is.nan()`, kita dapat dengan mudah mengidentifikasi nilai-nilai NAN dalam dataset.

***Contoh***

```{r}
myVector <- c(NA, 100, 241, NA, 0 / 0, 101, 0 / 0)
is.nan(myVector)
```


### Menghapus Data/Nilai yang Hilang

Mari kita pertimbangkan sebuah skenario di mana kita ingin memfilter nilai kecuali nilai yang hilang. Dalam R, kita memiliki dua cara untuk menghapus nilai yang hilang. Metode-metode ini dijelaskan di bawah ini -

Fungsi-fungsi pemodelan di R memiliki parameter na.action yang memungkinkan kita untuk menentukan bagaimana mengatasi nilai-nilai yang hilang dalam dataset. Berikut adalah beberapa opsi yang dapat digunakan:

- `na.omit`: Fungsi ini akan menghapus seluruh baris yang mengandung nilai yang hilang dari dataset. Baris yang memiliki nilai NA akan diabaikan dan tidak dimasukkan ke dalam analisis atau pemodelan.

- `na.exclude`: Fungsi ini akan mengabaikan baris yang mengandung setidaknya satu nilai yang hilang dalam analisis atau pemodelan. Baris tersebut akan tetap ada dalam dataset, tetapi nilai NA dianggap sebagai missing value yang akan diabaikan dalam perhitungan.

- `na.pass`: Fungsi ini tidak melakukan tindakan apa pun terhadap nilai yang hilang. Jika ada nilai NA dalam dataset, fungsi akan membiarkan nilai tersebut dan membiarkan analisis atau pemodelan berjalan seperti biasa. Ini dapat digunakan jika kita ingin menangani nilai-nilai yang hilang secara manual.

- `na.fail`: Fungsi ini akan menghentikan eksekusi atau memberikan error jika ada nilai yang hilang dalam dataset. Hal ini memastikan bahwa kita sadar akan keberadaan nilai NA dalam dataset dan memaksa kita untuk menangani nilai-nilai tersebut secara eksplisit sebelum melanjutkan analisis atau pemodelan.

Pilihan `na.omit` dan `na.exclude` sering digunakan untuk menghapus atau mengabaikan baris yang mengandung nilai NA sehingga kita bisa melanjutkan analisis atau pemodelan dengan data yang lengkap.

***contoh***

```{r}
Vector <- c(NA, "TP", 4, 6.7, 'c', NA, 12)
na.exclude(Vector)
```

```{r}
Vector <- c(NA, "TP", 4, 6.7, 'c', NA, 12)
na.omit(Vector)
```

Untuk memilih nilai-nilai yang tidak hilang (non-NA atau non-NAN), kita perlu membuat vektor logika yang berisi nilai True untuk nilai yang hilang (NA atau NAN) dan nilai False untuk nilai lain dalam vektor yang diberikan. Fungsi is.nan() digunakan untuk memeriksa nilai NAN dalam vektor. Fungsi ini menghasilkan vektor logika dengan nilai True untuk setiap nilai NAN dalam vektor dan nilai False untuk nilai lainnya. Dengan demikian, kita dapat menggunakan vektor logika ini untuk memilih nilai-nilai yang bukan NA atau NAN dari vektor awal.


***Contoh***
```{r}
vektor <- c(100, 200, NA, NA, NA, 49, NA, 190)
print(vektor)
```
```{r}
na_vektor <- is.na(vektor)
new_vektor <- vektor[!na_vektor]
print(new_vektor)
```

Menerapkan fungsi `is.nan()`

```{r}
vektor1 <- c(100, 200, 300, 400, 0/0, 0/0, 0/0, 500, 0/0)
print(vektor1)
```

```{r}
na_vektor1 <- is.nan(vektor1)
new_vektor1 <- vektor1[!na_vektor1]
print(new_vektor1)
```

Seperti yang dapat Anda lihat pada output, nilai yang hilang dari tipe NA dan NAN telah berhasil dihapus dari variabel vektor

### Mengisi Nilai yang Hilang dengan Mean atau Median

Pada bagian ini, kita akan belajar cara mengisi nilai yang hilang dalam dataset menggunakan rata-rata dan median. Untuk melakukannya, kita akan menggunakan metode "apply" untuk menghitung rata-rata dan median dari setiap kolom yang memiliki nilai hilang.

Langkah pertama yang harus dilakukan adalah mendapatkan daftar kolom-kolom yang memiliki setidaknya satu nilai yang hilang (NA). Dengan begitu, kita bisa fokus pada kolom-kolom yang memerlukan pengisian nilai hilang.

***Contoh***

```{r}
dataframe <- data.frame(
   Name = c("name1", "name2", "name3", "name4"),
   Physics = c(87, 67, 98, 90),
   Chemistry = c(NA, 84, 93, 87),
   Mathematics = c(91, 86, NA, NA)
   )
dataframe
```

Mari kita cetak nama kolom yang memiliki setidaknya satu nilai NA.

```{r}
listMissingColumn <- colnames(dataframe)[apply(dataframe, 2, anyNA)]
print(listMissingColumn)
```


Dalam dataframe kita, terdapat dua kolom yang memiliki nilai yang hilang (NA).

Selanjutnya, pada langkah kedua, kita perlu menghitung nilai rata-rata (mean) dan nilai tengah (median) dari kolom-kolom tersebut. Karena kita harus mengabaikan nilai-nilai yang hilang dalam perhitungan, kita akan menggunakan argumen `"na.rm = TRUE"` saat menggunakan fungsi `apply()`. Argumen ini akan memastikan bahwa nilai-nilai NA diabaikan saat menghitung mean dan median untuk kolom-kolom tersebut.

```{r}
meanMissing <- apply(dataframe[, colnames(dataframe) %in% listMissingColumn], 2, mean, na.rm = TRUE)
print(meanMissing)
```

Nilai rata-rata Kolom Kimia adalah 88,0 dan Matematika adalah 88,5.

```{r}
medianMissing <- apply(dataframe[, colnames(dataframe) %in% listMissingColumn], 2, median, na.rm = TRUE)
print(medianMissing)
```

Nilai tengah kolom kimia adalah 87.0 dan matematika adalah 88.5

Langkah 3 - Sekarang nilai rata-rata dan median dari kolom-kolom yang sesuai sudah siap. Pada langkah ini, kita akan mengganti nilai NA dengan mean dan median menggunakan fungsi mutate() yang didefinisikan dalam paket "dplyr".

```{r}
library(dplyr)
```

```{r}
newDataFrame <- dataframe %>%
  mutate(Chemistry = ifelse(is.na(Chemistry), meanMissing[1], Chemistry),
         Mathematics = ifelse(is.na(Mathematics), meanMissing[2], Mathematics))

newDataFrame
```


